最高法院刑事判決                              八十七年度台上字第三九六五號
    上  訴  人  乙○○
                丁○○
                丙○○
    右  一  人
    選任辯護人  顏宏斌律師
    上  訴  人  甲○○
    選任辯護人  盧永輝律師
右上訴人等因違反毒品危害防制條例案件，不服台灣高等法院高雄分院中華民國八十
七年八月十一日第二審判決（八十七年度上重訴字第七號，起訴案號：台灣屏東地方
法院檢察署八十六年度偵字第六四二七、六四七一、六四七二、六四七三號），提起
上訴；王興隆部分依職權送請審判，視為被告已提起上訴，本院判決如左：
    主  文
原判決關於乙○○運輸、販賣毒品，丁○○運輸毒品，暨丙○○、甲○○部分均撤銷
，發回台灣高等法院高雄分院。
    理  由
本件原判決認定上訴人乙○○、丁○○與馬遇伯（通緝中）基於共同走私毒品海洛因
入境販售牟利之犯意聯絡，於民國八十六年七月二十八日，由乙○○籌措新台幣（下
同）二十萬元，並由馬遇伯向知情之女友即上訴人丙○○借款四十萬元，合計六十萬
元，由乙○○兌換成二萬美元，在台北市交予馬遇伯攜帶出境充為購買海洛因之款項
；翌（二十九）日馬遇伯即搭機由中正機場直飛泰國清邁覓毒。因款項不足，馬遇伯
復於泰國以電話連絡丙○○再向其借得七千美元，並向在高雄之丁○○催促前已談妥
之出資五十萬元；丁○○急忙典當兩只手錶及身邊之現金籌得五十萬元，於同日由高
雄搭機至台北松山機場交丙○○收受。丙○○於同月三十日晚間，在台北市民權大橋
下將上開籌得購毒款項悉數交予乙○○，乙○○再將新台幣部分兌換成美元，於同月
三十一日利用知情之女友即上訴人甲○○共同攜帶事先由馬遇伯備妥闖關使用之旅行
箱二只及前項美元現鈔，搭機共赴泰國清邁會合。三人會合後，馬遇伯立即取款購得
海洛因四包（分別為淨重七○二‧三七公克、七○二‧○三公克、七○一‧九二公克
、七○七‧七三公克，共淨重二八一四點○五公克）。稍事旅遊後，於同年八月三日
馬遇伯與乙○○將上開旅行箱二只推入其房間，在箱中夾層內各裝置二包海洛因，再
由乙○○取回。翌（四）日乙○○與甲○○各別攜帶一只藏毒之旅行箱，搭機自桃園
中正機場入境時，為檢警人員查獲。又乙○○與馬遇伯另基於概括之犯意聯絡，於八
十六年五、六月間，在台北市○○○路與新東街口麥當勞速食店內，共同連續販賣毒
品海洛因予丁○○二次，每次一兩，得款八萬元或十二萬元。嗣於同年八月六日經警
循線查獲等情。因將第一審關於乙○○運輸、販賣毒品，丁○○運輸毒品之科刑判決
及諭知丙○○、甲○○無罪之判決撤銷，改判論處乙○○共同運輸毒品及共同連續販
賣毒品；丁○○、丙○○、甲○○共同運輸毒品罪刑。固非無見。惟查：(一)共同正犯
之成立，以有犯意聯絡及行為分擔為要件，此項要件，除應於事實欄內詳加記載外，
並應於理由內逐一說明其認定此項事實所憑之證據，方足資為論罪科刑之根據，倘事
實欄已有及，而理由未加說明，是理由不備，若理由已加說明，而事實無此記載，
則理由失其依據，均足以構成撤銷之原因。原判決論處丙○○、甲○○共同運輸毒品
罪刑，未於事實欄記載丙○○、甲○○與共犯乙○○、丁○○、馬遇伯間有無走私、
運輸毒品犯意之聯絡，僅略謂：馬遇伯向知情之丙○○借款四十萬元及美金七千元…
…乙○○利用知情之女友甲○○共同攜帶旅行箱搭機赴泰國等語，且未於論結欄引用
刑法第二十八條之法條，均有所疏漏。究竟丙○○借款予馬遇伯，事前有無走私、運
輸毒品之謀議﹖既曰「借款」，究係單純之借貸行為，抑由丙○○提供資金而由馬遇
伯負責走私、運毒﹖或係丙○○知情而資助馬遇伯﹖事實欠明，尚待釐清。又原判決
事實既載曰：乙○○「利用」知情之甲○○結伴旅遊運毒，旅遊之前乙○○有無告知
甲○○籌劃運毒之事﹖甲○○是否同意﹖抑僅係被利用之交通工具﹖此等事實攸關丙
○○、甲○○與馬遇伯、乙○○等人是否成立走私、運輸毒品之共犯﹖自應於事實及
理由內詳細審認、剖析明白，否則即不足以資為適用法律之根據。(二)有罪判決書應於
理由內記載對於被告有利之證據不採納者之理由，刑事訴訟法第三百十條第二款定有
明文。原審就丙○○、甲○○有無參與走私、運輸毒品犯行囑託法務部調查局測謊鑑
定，該局就丙○○所稱：(一)未曾出資購買海洛因；(二)未曾與馬遇伯合資購買海洛因及
甲○○所稱：(一)未曾出資購買海洛因；(二)在泰國未曾與乙○○外出購買海洛因；(三)海
洛因裝箱時未在場等語，經測試結果無情緒波動之反應，均未說謊，有該局八十七年
七月六日陸(三)字第八七○四七二四○號鑑定通知書一份附卷可稽（見原審卷(二)第三
三頁）。原審就此等對於上訴人有利之證據，未於判決內說明其不予採納之理由，僅
略：丙○○、甲○○既知情馬遇伯、乙○○走私運毒犯行，應有犯意聯絡及行為分
擔，該等測謊結果不能執為上訴人有利之證據等語，難謂無理由欠備之違誤。(三)肅清
煙毒條例第五條第一項之販賣毒品罪，以行為人有營利之目的意思，而販入或賣出毒
品或二者兼而有之之犯行者為其構成要件，故行為人有無此項犯罪之目的條件，應於
事實欄內為詳實之記載，然後於理由內說明其憑以認定之證據，始稱適法。原判決論
處乙○○販賣毒品罪刑，既未於事實欄詳載其意圖營利之目的條件，復未於理由內說
明其憑以認定之證據，僅略載：乙○○與馬遇伯，共同連續販賣毒品海洛因予丁○○
二次，每次一兩，得款八萬元及十二萬元等語。究竟乙○○是否以營利之意思而販入
毒品﹖其販入後再賣予丁○○有無差價利潤可圖﹖攸關其販賣毒品主觀要件之成立，
原判決漏未記載論述，猶有理由不備之違法。再，犯肅清煙毒條例第五條之罪（販賣
毒品）者，其因犯罪所得之財物，均沒收之，為同條例第十三條第一項所明定。此項
規定屬刑法第三十八條第一項第三款第三項但書所指之特別規定，政府為肅清煙毒，
貫徹禁政，設此義務沒收之專條，苟能證明其為販賣毒品所得之金錢，俱應依職權宣
告沒收，期符法制。本件原判決就乙○○先後二次售賣海洛因與丁○○，分別得款八
萬元、十二萬元部分，未說明何以不宣告沒收之論據，併嫌欠洽。以上為上訴意旨所
指摘及本院得依職權調查之事項，應認原判決關於乙○○運輸、販賣毒品及丁○○、
丙○○、甲○○運輸毒品部分有撤銷發回更審之原因。
據上論結，應依刑事訴訟法第三百九十七條、第四百零一條，判決如主文。
中      華      民      國    八十七    年     十一     月    二十六    日
                              最高法院刑事第七庭
                                  審判長法官  紀  俊  乾
                                        法官  楊  商  江
                                        法官  黃  正  興
                                        法官  陳  宗  鎮
                                        法官  劉  介  民
      右正本證明與原本無異
                                              書  記  官
中      華      民      國    八十七    年     十一     月     三十     日
